最高法院民事判決　　　　　　　　　　　　　　　九十三年度台上字第一七一四號
　　上　訴　人　乙○○
　　訴訟代理人　徐揆智律師
　　被 上訴 人　姜良鑑即世良公嘗祭祀公業管理人
　　　　　　　　甲　○
　　共　　　同
　　訴訟代理人　王年柿律師
右當事人間租佃爭議事件，上訴人對於中華民國九十一年十二月二十五日台灣高等法
院第二審更審判決︵九十一年度上更(一)字第一五八號︶，提起上訴，本院判決如下：
  　主　文
上訴駁回。
第三審訴訟費用由上訴人負擔。
  　理　由
本件上訴人主張：坐落桃園縣新屋鄉○○○段頭洲小段一○九號農地面積三‧一一
七二公頃中之一‧一三五五甲︵嗣分割為如原判決附表一所示十五筆土地，其中二筆
已被徵收︶︵下稱系爭土地︶，為伊父謝德榮向被上訴人姜良鑑所承租，伊父於民國
七十三年十一月二十九日過世後，由伊與謝新源及謝新泉繼承耕作權。詎姜良鑑於八
十一年間將前開土地全部出售予被上訴人甲○之被繼承人范蘭英，並已辦畢所有權移
轉登記及繼承登記，惟依耕地三七五減租條例第十五條第一項、第三項規定，姜良鑑
既未通知伊優先承買，伊仍得主張優先承買系爭土地，被上訴人並應塗銷上開登記回
復原狀等情，先位聲明就系爭土地全部求為撤銷被上訴人間之買賣契約，並命塗銷其
所有權移轉登記及繼承登記，回復為祭祀公業世良公嘗所有，暨確認伊對之有優先承
買之權利，及命姜良鑑與伊簽訂買賣契約，於伊給付價金之同時，辦理所有權移轉登
記，並與甲○清償抵押債務塗銷抵押權登記；備位聲明僅就系爭土地中伊所承租之部
分為如同前述聲明之判決。
被上訴人則以：姜良鑑已於八十七年五月十四日以存證信函通知上訴人是否行使優先
承買權，上訴人僅答覆願承買，但不願依姜良鑑與范蘭英間買賣契約之同條件承買，
已視為放棄，不得再行主張。況系爭土地業經桃園縣楊梅鎮農會聲請台灣桃園地方法
院︵下稱桃園地院︶以九十一年度執字第二四六八號拍賣抵押物強制執行事件，實施
查封，上訴人於該強制執行事件亦有主張優先承買權等語，資為抗辯。
原審以：上訴人主張之事實，業據其提出私有耕地租約、土地買賣契約、戶籍謄本、
繼承系統表、存證信函及土地登記謄本等件可稽，並為被上訴人所不爭，固屬真實。
惟查甲○之被繼承人范蘭英於八十一年六月十三日辦理系爭土地所有權移轉登記後，
於同年月二十九日設定抵押權登記予桃園縣楊梅鎮農會，向該農會貸款，嗣因未按期
繳付貸款利息，經桃園縣楊梅鎮農會聲請桃園地院裁定准予拍賣，並經該院以九十一
年度執字第二四六八號拍賣抵押物強制執行事件囑託辦理查封登記在案，目前已完成
鑑價程序等情，有桃園地院執行通知及該院函各乙件在卷可稽，且為兩造所不爭，則
上訴人主張優先承買權，請求姜良鑑辦理系爭土地所有權移轉登記，即處於給付不能
之狀態，法院自不得命為移轉登記。從而，上訴人先位、備位之訴，於法無據，均不
應准許等詞，並說明兩造其餘之攻擊防禦方法及證據之取捨意見，因而維持第一審所
為上訴人敗訴判決，駁回其上訴，經核於法洵無違誤。
按耕地出賣時承租人有優先承買之權，出賣人應將買賣條件以書面通知承租人，如違
反是項規定而與第三人訂立契約者，其契約不得對抗承租人，為耕地三七五減租條例
第十五條第一項、第三項所明定。所謂不得對抗承租人，係指出租人與承買人不得主
張基於買賣而承租人之優先承買權為之消滅之意。出租人與第三人訂立買賣契約，為
承租人行使優先承買權之條件，故不能以承租人未接獲出賣條件之書面通知，逕認此
項買賣契約為無效或撤銷。次按不動產經法院囑託辦理查封，依土地登記規則第一百
四十一條第一項之規定，未為塗銷前，登記機關應停止與其權利有關之新登記，則對
該不動產移轉登記之請求，即處於給付不能之狀態，法院自不得命為移轉登記。又確
認之訴非原告有即受確認判決之法律上利益者，不得提起。所謂即受確認判決之法律
上利益，係指法律關係之存否不明確，原告主觀上認其在法律上之地位有不安之狀態
存在，且此種不安之狀態，能以確認判決將之除去者而言，若縱經法院判決確認，亦
不能除去其不安之狀態者，即難認有即受確認判決之法律上利益。原審既認定系爭土
地經桃園地院囑託辦理查封登記，而上訴人係因事前未接獲姜良鑑出賣條件之書面通
知，方始提起本件確認其對之有優先承買權存在之訴，是上訴人縱獲勝訴判決確定，
揆諸前開說明，仍不得請求姜良鑑辦理移轉登記，自亦不能除去其法律上不安之狀態
，難認其提起本件訴訟有即受確認判決之法律上利益。原審維持第一審所為上訴人敗
訴之判決，駁回其上訴，經核並無不合。上訴論旨，仍執陳詞，就原審取捨證據、認
定事實之職權行使，或就原審已論斷，泛言違法，指摘原判決不當，聲明廢棄，非有
理由。
據上論結，本件上訴為無理由。依民事訴訟法第四百八十一條、第四百四十九條第一
項、第七十八條，判決如主文。
中　　　華　　　民　　　國　　九十三　　年　　　八　　　月　　 十九 　　日
                              最高法院民事第五庭
                                  審判長法官  吳　正　一
                                        法官  劉　福　來
                                        法官  黃　秀　得
                                        法官  黃　義　豐
                                        法官  朱　建　男
      右正本證明與原本無異
                                              書  記  官
中　　　華　　　民　　　國　　九十三　　年　　　九　　　月　　　六　　　日
                                                                       Ｒ
